【裁判字號】    91,簡,880
【裁判日期】    921017
【裁判案由】    勞保
【裁判全文】
臺北高等行政法院判決                              九十一年度簡字第八八○號
    原      告  甲○○
    被      告  勞工保險局
    代  表  人  廖碧英總經理.
    訴訟代理人  丙○○
                乙○○
右當事人間因勞保事件，原告不服行政院勞工委員會中華民國九十一年七月十二日（
發文日期：九十一年八月七日）勞訴字第○○二一二五三號訴願決定，提起行政訴訟
。本院判決如左：
    主  文
原告之訴駁回。
訴訟費用由原告負擔。
    事  實
一、事實概要：原告以新竹縣舊貨業職業工會為投保單位，參加勞工保險為被保險人
    。原告前曾於民國（下同）九十年三月二十一日，以第一至第五腰椎管狹窄症候
    群，向被告請領八十八年一月日至同年月八日期間傷病補助費新台幣（下同）六
    四○元在案。嗣於九十年四月二十七日以同一傷病事故未癒，申請八十八年一月
    七日至八十八年四月六日及九十年三月二十日至同年四月二十六日期間職業病傷
    病補償費。案經被告審查，以其所患應按普通疾病辦理，乃以九十年十月十六日
    九十保給字第六○二五七四三號書函（下稱原處分）核定核發八十八年一月九日
    至同年月十八日住院期間傷病補助費三、八四○元。原告不服，向勞工保險監理
    委員會申請審議，亦經該會於九十一年三月二十七日以九十保監審字第四五五七
    號審定書審定駁回，原告仍不服，提起訴願，嗣經行政院勞工委員會訴願決定駁
    回，遂提起本件行政訴訟。
二、兩造聲明：
  (一)原告聲明求為判決：
    1.訴願決定、原審定及原處分（不利於原告之部分）均撤銷。
    2.被告應補發原告傷病給付五三、五○四元。
    3.訴訟費用由被告負擔。
  (二)被告聲明求為判決：如主文所示。
三、兩造之爭點：
    原告是否因罹患職業病而不能工作？
  (一)原告主張之理由：
    1.被告的特約專科醫師於勞工保險條例並無法定編制地位，故無法定診斷權，因
      為被告在組織條例第十一條才有編制規定，得視業務需要聘用兼任醫師十二人
      至二十人，屬組織法的規定，根據司法院釋字第五三五號解釋文解釋略以，查
      行政機關行使職權，固不應以組織法有無相關職掌規定為準，更應以行為法（
      作用法）之授權為依據，始符合依法行政之原則。勞工保險條例第五十一條第
      三項規定略以：「保險人為審核第一項診療費用，應聘請各科醫藥專家組織診
      療費用審查委員會審核之‧‧‧。」勞工保險條例雖屬行為法，惟其職權僅限
      審核診療費用，並無法定診斷權。至於勞工保險監理委員會的組織條例中，則
      完全無此規定，因此監理委員會的特約醫師，根本是違法特約，其醫理見解自
      為非法，不得採納！至於九十一年八月七日，行政院勞工委員會訴願決定書理
      由內說明略以：「惟查法令明文規定保險人或勞工保險監理委員會為審核保險
      給付或爭議事項，得調查有關之文件，得另行指定醫院或醫師複檢，並得通知
      出具診斷書之醫院診所檢送必要之有關診療病歷等，審查核定權仍在原處分機
      關。」
    2.由上所述，勞工保險監理委員會既無法定編制特約醫師，其非法特約醫師的見
      解即不足採，行政院勞工委員會亦說明審查核定權是在原處分機關。因此原處
      分是被告自己的核定，並非是醫師的核定，縱然被告是參考醫師的意見作出審
      核，但是醫師也僅能由病歷瞭解病情，卻從無見過原告，更遑論到工作現場，
      瞭解原告的工作情況？又如何能判定原告所從事的水電、電機工作，應屬維修
      工作而非有經常負重搬運之工作性質呢？要瞭解原告的工作情況當屬和原告一
      起工作的同事，同事陳彬森已於九十年十二月四日，出具證明書證明原告在澤
      豐國際興業有限公司（下稱澤豐公司）的工作情況，並非如被告所說的「應屬
      維修工作而非有經常性負重搬運之工作性質」，相反卻是「必需經常搬運重約
      七十公斤重量的重物，如從事電機修理、機台安裝保養、廢水處理、污泥清運
      等工作。」至於工作十年以上，自澤豐公司（七十二年至八十年）至舊貨業職
      業工會，前後歷經十二年以上的事實，向為被告所不爭，已無原處分不符規定
      的原因。至於是否屬新增職業病第三大類第五項職業病，並不重要。新增勞工
      保險被保險人因執行職務而致傷病審查準則第二十條規定，被保險人罹患之疾
      病，經行政院勞工委員會職業疾病鑑定委員會鑑定為執行職務所致者，為職業
      病。既然被告作出：「有經常性負重負荷搬運之工作十年以上乃符合規定」的
      處分，原告請領的條件已符合，則就應核付職業病傷病給付始合理。
    3.綜上所述，原告已符合原處分職業病的請領規定，不能工作、沒有收入，依法
      應依勞工保險條例第三十四條的規定核付職業病傷病給付。
  (二)被告主張之理由：
    1.按「被保險人因執行職務而致傷害或職業病不能工作，以致未能取得原有薪資
      ，正在治療中者，自不能工作之第四日起，發給職業傷害補償費或職業病補償
      費‧‧‧前項因執行職務而致傷病之審查準則，由中央主管機關定之。」勞工
      保險條例第三十四條定有明文。又「被保險人於勞工保險職業病種類表規定適
      用職業範圍從事工作，而罹患表列疾病者，為職業病。」亦為勞工保險被保險
      人因執行職務而致傷病審查準則第三條第二項所明定。另行政院勞工委員會增
      列勞工保險職業病種類第三類物理性危害引起之疾病及其續發症，其中第五項
      為長期工作壓迫引起的椎間盤突出。本件經被告向行政院衛生署新竹醫院（下
      稱新竹醫院）調取病歷及檢查報告等資料，送請特約職業病醫師審查，其意見
      略以：「本案因其腰痛相關症狀於從事舊貨回收之前已發生，而所稱此工作前
      之澤豐公司（七十二年至八十年），乃從事水電、電機工作，應屬維修工作，
      而非有經常負重搬運之工作性質；依一般研判原則，須有十年以上之經常性負
      重負荷乃符合規定，本案不能認定屬第三類第五項之職業病。」被告乃據以按
      普通疾病核給傷病給付。
    2.原告所訴無理由原告訴稱被告無「法定診斷權」，並主張其符合請領條件云云
      。按所謂「診斷」，乃醫師依據臨床經驗與病患之症狀所作成對病情之專業上
      判斷，並非由法律規定而具有之權責，而被告與勞工保險監理委員會之特約醫
      師，依據被保險人之病歷資料所作成之專業判斷，其應屬「鑑定」之性質，就
      其功能與目的而言，乃在補充及輔助行政人員醫療專業之不足，應非法所不許
      ，是原告所稱實乃無稽之論。至於其主張符合請領條件一節，查原告雖主張其
      有十二年以上之工作必須經常搬運重約七十公斤重量之重物，按原告申請給付
      應就其主張負積極之舉證責任，此乃舉證責任分配原則。惟據其所送資料並無
      記載其搬運之工作方式是否符合負重負荷之搬運方式之要件。又據勞工保險監
      理委員會之特約醫師之審查意見略以：「‧‧‧腰椎管狹窄症與椎間盤突出不
      相同，腰椎管狹窄症皆為退化性變化所致，並非負重所致，故原認定為恰當合
      理。」，故原告所訴無理由。
    理  由
一、本件係原告因不服被告否准原告所為五三、五○四元傷病給付之申請而涉訟之行
    政訴訟事件，依行政訴訟法第二百二十九條第一項第三款及第二項之規定及司法
    院九十年十月二十二日九十年度院台廳行一字第二五七四六號函，應適用簡易訴
    訟程序，爰不經言詞辯論，逕行判決，合先敘明。
二、本件兩造不爭之原告患有第一至第五腰椎管狹窄症候群，原告自八十八年一月四
    七日起至同年月十八日住院診療，被告已發給原告二日之普通傷病補助費六四○
    元，原處分並已再給付普通傷病補助費三、八四○元等情，並有新竹醫院勞工保
    險乙種病診斷證明書附於原處分卷可稽，堪信為真實。
三、按「被保險人因執行職務而致傷害或職業病不能工作，以致未能取得原有薪資，
    正在治療中者，自不能工作之第四日起，發給職業傷害補償費或職業病補償費。
    ‧‧‧前項因執行職務而致傷病之審查準則，由中央主管機關定之。」勞工保險
    條例第三十四條定有明文。是本件之爭執，厥在於原告是否因罹患職業病而不能
    工作？
四、經查：
 (一)按「行政機關應依職權調查證據，不受當事人主張之拘束，對當事人有利及不利
    事項一律注意。」「行政機關得選定適當之人為鑑定。」行政程序法第三十六條
    及第四十條第一項分別定有明文。被告係勞工保險之保險人，於當事人向其提出
    勞工保險各項給付申請時，被告自有開始行政程序，並有上揭依職權調查證據之
    義務，且於遇有醫理上之諸疑義時，得以具有專業知識之第三人即專科醫師，於
    行政程序中陳述關於特別法規或經驗定則之意見，而以其陳述，為證據之用。是
    被告於行政程序中將有待進一步調查之案件，請其特約專科醫師陳述醫學上之意
    見，以為證據，於法並無不合。因之，本件被告並無原告所指摘以特約專科醫師
    行使係勞工保險條例所無之「法定診斷權」之情事，合先敘明。
  (二)按勞工保險條例第三十四條第一項後段規定：「職業病種類表如附表一。」查該
    附表係立法院所制訂，就職業病之種類訂有八類，就前七類及第八類第一項塵肺
    症分別規定職業病名稱及適用職業範圍，係採列舉之規定；又該附表第八類第二
    項規定：「其他本表未列之有毒物質或其他疾病，應列為職業病者得由中央主管
    機關核准增列之。」。再行政院勞工委員會依上開之授權發布核准增列四類職業
    病，分別係由化學物質、生物性危害、物理性危害及其他危害引起之疾病及其續
    發症亦分別或就疾病或就危害之性質為列舉之規定。是可知勞工保險條例所稱之
    職業病，係以列舉方式為規定，如被保險人所患疾病如不在勞工保險職業病種類
    表附表及行政院勞工委員會核准增列之範圍內，非屬勞工保險職業災害保險所稱
    之事故，保險人自無給付之義務。
  (三)查上開列舉之職業病中，並不包括第一至第五腰椎管狹窄症候群，是原告所患者
    自非上開列舉之職業病。至行政院勞工委員會核准增列之第三類物理性危害所引
    起之疾病及其續發症中，固規定有長期工作壓迫而引起之椎間盤突出，然查椎間
    盤突出疾病係指脊椎間成盤狀之軟骨組織突出之情形，依原告提出之診斷證明書
    ，並無原告患有椎間盤突出，是原告尚非患有上開之職業病。
  (四)再勞工保險被保險人因執行職務而致傷病審查準則另於第二十一條規定：「被保
    險人於作業中，於工作當場促發疾病，而該項疾病之促發與作業有相當因果關係
    者，視為職業病。」及第二十二條規定：「被保險人於下班應經途中促發疾病，
    而該項疾病之促發與作業有相當因果關係者，視為職業病。」惟本件原告既未主
    張並舉證其所患疾病係於工作當場促發或於下班應經途中促發，是原告所患之疾
    病亦與上開視為職業病之要件顯不符合，況於醫理上腰椎管狹窄症係由退化性變
    化所致，並非負重所致，此對照新竹醫院勞工保險就診摘錄表記載「該病患係屬
    因傷害致退化病變引起長期脊椎退化」等語益明。另關於原告是否有長期負重之
    事實，雖提出其前同事陳彬森出具之證明書為證，然查該證明書未據證人具結，
    且該證明書內亦未有關於原告搬運者究竟為如何之重物？為何以身體負重而非以
    機械運送？尚不足採。
七、綜上所述，原告之主張，均無可採。查原告本向被告申請職業傷病補償費，原處
    分依普通疾病發給三、八四○元之傷病補助費，其餘部分否准，認事用法並無違
    誤，爭議審定及訴願決定遞予維持，亦無不合。原告訴請撤銷訴願決定、爭議審
    定及原處分（按依原告之起訴意旨，應係指不利於原告之部分），判命被告應核
    付原告五三、五○四元之傷病給付，於法無據，應予駁回。
據上論結，本件原告之訴為無理由，爰依行政訴訟法第九十八條第三項前段，判決如
主文。
中    華    民    國    九十二      年      十        月      十七      日
                 臺 北 高 等 行 政 法 院   第 一 庭
                                         法  官  王  碧  芳
右為正本係照原本做成。
本件以訴訟事件所涉及之法律見解具有原則性者為限，始得於本判決送達後二十日內
向本院提出上訴狀並表明上訴理由（須按他造人數附繕本）且經最高行政法院許可後
上訴。
中      華      民      國    九十二    年      十      月     十七     日
                                          法院書記官 鄭 聚 恩


司法院資訊處製作；財團法人民間司法改革基金會備份。
